臺灣南投地方法院民事判決
109年度訴字第370號
原      告  林進忠  


被      告  何素蘭  
            陳朝祥  
            陳向龍即陳認貴之繼承人

            陳素玉即陳認貴之繼承人

            陳富裕即陳認貴之繼承人

            陳順傑即陳認貴之繼承人

            陳莉倫即陳認貴之繼承人

            陳沛文即陳認貴之繼承人

上列當事人間共有物合併分割事件，本院於民國110年10月14日
言詞辯論終結，判決如下：
    主      文
被告陳向龍、陳素玉、陳富裕、陳順傑、陳莉倫、陳沛文應就被
繼承人陳認貴所遺坐落南投縣南投市福興段一二一五、一二一六
、一二一七、一二一八地號土地、應有部分均為十分之一，辦理
繼承登記。
兩造共有坐落南投縣○○市○○段○○○○○○○○○地號土地，其合併分割
方法為如附圖一即南投縣南投地政事務所複丈日期民國一百零九
年十二月八日土地複丈成果圖及附表三甲方案所示「暫定編號」
之土地各分歸如附表三甲方案所示「分得土地之共有人」取得土
地。
兩造共有坐落南投縣○○市○○段○○○○○○○○○地號土地，其合併分割
方法為如附圖一即南投縣南投地政事務所複丈日期民國一百零九
年十二月八日土地複丈成果圖及附表三甲方案所示「暫定編號」
之土地各分歸如附表三甲方案所示「分得土地之共有人」取得土
地。
兩造應依附表四所示各該金額互為補償。
訴訟費用由兩造依附表一「訴訟費用負擔比例」欄所示負擔。
    事實及理由
壹、程序事項
一、按訴狀送達後，原告不得將原訴變更或追加他訴，但基礎事
    實同一者或不甚礙被告之防禦及訴訟之終結者，不在此限，
    民事訴訟法第255條第1項第2款、第7款定有明文。本件原告
    依民法第824條之規定，請求分割共有物，並聲明兩造共有
    坐落南投縣○○市○○段○○○○○段○0000○0000地號土地（與福興
    段1215、1216地號土地合稱系爭土地），合併分割如起訴狀
    附表一所示（本院卷一第15頁至第19頁）。嗣迭經原告迭經
    變更，最終聲明為：㈠被告陳向龍、陳素玉、陳順傑、陳莉
    倫、陳沛文應就訴外人即被繼承人陳認貴所有坐落福興段12
    15、1216、1217、1218地號土地（應有部分均為10分之1）
    辦理繼承登記。㈡兩造共有坐落福興段1215、1216地號土地
    ，應合併分割為如附圖一即南投縣南投地政事務所（下稱南
    投地政）複丈日期民國109年12月8日土地複丈成果圖（下稱
    附圖一）所示：暫編地號1215、面積28.89平方公尺土地由
    兩造維持共有，暫編地號1215⑴、面積19.62平方公尺土地分
    歸原告，暫編地號1215⑵、面積10.90平方公尺土地分歸被告
    陳朝祥、暫編地號1215⑶、面積9.25平方公尺土地分歸被告
    陳向龍、陳素玉、陳富裕、陳順傑、陳莉倫、陳沛文維持共
    有、暫編地號1215⑷、面積9.97及暫編地號1215⑸、面積74.6
    8平方公尺土地均分歸被告何素蘭；㈢兩造共有坐落福興段12
    17、1218地號土地，應合併分割為如附圖一所示：暫編地號
    1217、面積40.64平方公尺土地由兩造維持共有，暫編地號1
    217⑴、面積178.81平方公尺土地分歸原告，暫編地號1217⑵
    、面積38.71平方公尺土地分歸被告陳朝祥、暫編地號1217⑶
    、面積40.36平方公尺土地分歸被告陳向龍、陳素玉、陳富
    裕、陳順傑、陳莉倫、陳沛文維持共有、暫編地號1217⑷、
    面積113.78平方公尺土地分歸被告何素蘭（下均稱甲方案）
    ；㈣被告何素蘭應依估價報告所示金額補償原告及其餘被告
    （本院卷二第259頁至第265頁、第321頁至第322頁）。核其
    所為之變更或追加，均係本於共有關係請求合併分割共有物
    所為，請求之基礎事實同一，且不甚礙被告之防禦及訴訟之
    終結，揆諸前開說明，於法並無不合，應予准許。
二、本件被告陳向龍、陳素玉、陳富裕、陳順傑、陳莉倫、陳沛
    文經合法通知，未於言詞辯論期日到場，核無民事訴訟法第
    386 條各款所列情形，爰依原告聲請，由其一造辯論而為判
    決。
貳、實體事項 
一、原告方面：
  ㈠系爭土地現登記為原告、陳認貴、被告何素蘭、陳朝祥共有
    ，各共有人之應有部分比例詳如附表一原應有部分比例欄所
    示；陳認貴已於103年1月11日死亡，其就系爭土地所遺應有
    部分尚未經如附表二所示之繼承人即被告陳向龍、陳素玉、
    陳富裕、陳順傑、陳莉倫、陳沛文等6人（下稱被告陳向龍
    等6人）辦理繼承登記。
  ㈡系爭土地未有不分割協議，亦無因物之使用目的或依法令不
    能分割之情事，縱如部分被告所述有先人之口頭分管契約，
    亦不影響系爭土地之分割；且系爭土地有地上建物、地上作
    物錯落雜陳，以致兩造就分割方法未能達成協定；另福興段
    1215、1216地號土地為住宅區，福興段1217、1218地號土地
    為道路用地，非同一使用分區，是請求本院就福興段1215、
    1216地號土地及福興段1217、1218地號土地分別准予合併分
    割，並分割如甲方案，並依理德不動產估價師聯合事務所估
    價報告（下稱系爭估價報告）所附分割後各擬分配人相互找
    補金額估算表（即如附表四所示）互為補償，爰依民法第82
    3條、第824條為請求等語。並聲明：如主文第1至4項所示。
二、被告方面：
  ㈠被告何素蘭略以：其同意甲方案，但其不同意補償新臺幣（
    下同）30餘萬元予原告、其餘被告，因其代朋友在本院拍得
    福興段1227號土地，面積107.25平方公尺，拍賣金額為666,
    699元，計算結果，每平方公尺土地之價格為6,216元，故其
    僅需依系爭估價報告所評估補償價格之30％補償原告、其餘
    被告即已足；如本院仍依系爭估價報告所附之補償價格為找
    補金額之認定，則其請求改依附圖二即南投地政複丈日期10
    9年4月17日土地複丈成果圖、附表三乙方案所示之分割方案
    為分割（下稱乙方案）。
  ㈡被告陳朝祥略以：同意依甲方案為分割。
  ㈢被告陳順傑未於言詞辯論期日到場，前曾於調解期日到庭陳
    述略以：需與家人商量後再表示意見。
　㈣被告陳沛雯未於言詞辯論期日到場，前曾於調解期日到庭陳
　　述略以：需與家人商量後再表示意見。
  ㈤被告陳向龍：其同意分割，並同意原告所提之方案。
　㈥被告陳素玉、陳富裕、陳莉倫均未於言詞辯論期日到場，亦
    未提出任何書狀為聲明或陳述。
三、本院之判斷：
　㈠原告主張系爭土地為兩造共有，應有部分如附表一所示，其
    中福興段1215、1216地號土地相毗鄰，土地使用分區均為都
    市計劃區內住宅區，又福興段1217、1218地號土地相毗鄰，
    土地使用分區均為都市計劃區內道路用地；陳認貴於103年1
    月11日死亡，被告陳向龍等6人為其繼承人，且無聲明拋棄
    繼承，並尚未就其等繼承之系爭土地辦理繼承登記等節，有
    地籍圖謄本、南投縣南投市都市計劃土地使用分區（或公共
    設施證明書）、系爭土地第一類謄本、繼承系統表、現戶謄
    本、本院民事記錄科查詢表、本院109年1月9日投院明家字
    第1090000063號函在卷可參（見本院卷一第29頁、第127頁
    至第131頁、第43頁至第49頁、第119頁至第125頁、第63頁
    、第65頁至第77頁、第79頁至第81頁、第85頁），且未經被
    告具狀或以言詞爭執，首堪信為真實。
　㈡按各共有人，除法令另有規定外，得隨時請求分割共有物。
    但因物之使用目的不能分割或契約訂有不分割之期限者，不
    在此限。民法第823條第1項定有明文。共有物之分割，依共
    有人協議之方法行之。分割之方法不能協議決定，或於協議
    決定後因消滅時效完成經共有人拒絕履行者，法院得因任何
    共有人之請求，命為下列之分配：一、以原物分配於各共有
    人。但各共有人均受原物之分配顯有困難者，得將原物分配
    於部分共有人。二、原物分配顯有困難時，得變賣共有物，
    以價金分配於各共有人；或以原物之一部分分配於各共有人
    ，他部分變賣，以價金分配於各共有人。以原物為分配時，
    如共有人中有未受分配，或不能按其應有部分受分配者，得
    以金錢補償之。以原物為分配時，因共有人之利益或其他必
    要情形，得就共有物之一部分仍維持共有。共有人部分相同
    之相鄰數不動產，各該不動產均具應有部分之共有人，經各
    不動產應有部分過半數共有人之同意，得適用前項規定，請
    求合併分割。但法院認合併分割為不適當者，仍分別分割之
    。民法第824條第1至4、6項亦有規定。而法院裁判分割共有
    物，應斟酌共有人之應有部分比例、各共有人之意願、土地
    之價值、現有使用狀況、經濟效用、對外通行問題、各共有
    人所分得之土地能否為適當之利用，及各共有人間有無符合
    公平之原則等因素為通盤考量，以適當公允之方法為分割。
　㈢經查：
　⒈系爭土地分別為兩造共有，應有部分比例如附表一所示；其
    中福興段1215、1216地號土地相毗鄰且為都市計劃區內住宅
    區，福興段1217、1218地號土地相毗鄰且為都市計劃區內道
    路用地，已經本院認定如前。系爭土地並無依法令或物之使
    用目的不能分割，其共有人於本院109年2月11日、同年3月2
    5日調解期日因部分共有人未到而未能就系爭土地分割方法
    達成協議，有南投地政109年6月15日投地二字第1090003641
    號函、109年9月17日投地一字第1090005738號函、109年9月
    28日投地二字第1090005982號函、本院上開期日筆錄在卷可
    參（見本院卷一第251頁、第325頁、卷二第27頁至第28頁、
    卷一第107頁至第109頁、第159頁至第161頁），堪認系爭土
    地之共有人就系爭土地有無法達成協議分割之事實。則系爭
    土地之共有人均相同，且無依法令或依物之使用目的不能分
    割情形；其中福興段1215、1216地號土地為住宅區，同段12
    17、1218地號土地為道路用地，依前揭規定，自得將系爭土
    地合併分割。是原告依上開規定，請求裁判分別合併分割福
    興段1215、1216地號土地，及同段1217、1218地號土地，並
    為原物分配予各共有人，洵屬有據。
　⒉福興段1217、1218地號土地上有一層樓鐵皮建物，為被告何
    素蘭興建所有；原告、被告陳朝祥則分別於福興段1215、12
    17、1218地號土地之鐵網區域內、外種植作物，原告另於福
    興段1216地號土地種植作物等節，已經原告、被告陳朝祥、
    何素蘭陳明在卷，並經本院函囑南投地政派員會同本院與兩
    造於109年7月13日履勘現場查明屬實，並有勘驗測量筆錄、
    現場照片、現況圖即南投地政複丈日期109年8月5日土地複
    丈成果圖附卷可參（見本院卷一第257頁至第273頁、卷二第
    11頁至第13頁），是系爭土地現況使用情形，應係可認。則
    本院審酌甲、乙方案均為被告何素蘭提出，並均有維持部分
    共有情形以供作道路使用，其中甲方案分割之結果，與系爭
    土地使用情形較為符合，且使分得土地之共有人，均得將其
    等於系爭土地分得之位置連接使用，而能使各共有人就其分
    得土地位置為有效利用，並合於原告、被告陳朝祥之意願；
    乙方案之分割結果，則導致原告、被告陳朝祥分得位置與其
    等於系爭土地現使用狀態不同，且被告陳朝祥、陳向龍等6
    人於福興段1215、1216地號土地分得部分，均未能與其等於
    福興段1217、1218地號土地分得之位置連接使用，較不符合
    經濟效益，原告、被告陳朝祥亦均不同意此分割方案。故本
    院審酌共有人之意願、系爭土地分割後之形狀及土地發揮最
    大經濟效用等一切情狀，認原告提出之合併分割方案如附圖
    一、附表三甲方案所示「暫定編號」之土地各分歸如附表三
    所示「分得土地之共有人」取得土地，符合土地分割之經濟
    效用及共有人全體之利益，堪認係適當、公允之分割方法。
  ㈣按以原物為分配時，如共有人中有未受分配，或不能按其應
    有部分受分配者，得以金錢補償之，民法第824條第3項定有
    明文。又法院裁判分割共有物，如依原物數量按其應有部分
    之比例分配，價值顯不相當者，自應依其價值按應有部分之
    比例定其分配，方屬公平。惟依其價值按應有部分比例分配
    原物，如有害經濟上之利用價值者，則應認有民法第824條
    第3項之共有人中有不能按其應有部分受分配之情形，以金
    錢補償之（最高法院72年度台上字第829號判決意旨參照）
    。關於共有物之分割，如依原物之數量按應有部分之比例分
    配，價值不相當，而須以金錢補償時，應依原物之總價值，
    按各共有人應有部分比例算出其價值，再與各共有人實際分
    得部分之價值相較，由分得價值較高之共有人，就其超出應
    有部分價值之差額部分，對分得價值較低之共有人全體為補
    償，並依各該短少部分之比例，定其給付金額，方為公允（
    最高法院90年度台上字第1245號判決意旨參照）。經查：
  ⒈系爭土地依附圖一、附表三甲方案為分割，各共有人分配之
    土地位置、面積不同，價值恐有差異，綜合上開因素認本件
    應有囑託不動產估價師事務所鑑價之必要。則本院已將甲方
    案囑託理德不動產估價師聯合事務所鑑價，參以系爭估價報
    告，業已審酌系爭土地位於南投市都市計劃北端，屬南投市
    區外圍，東側臨台3及台11丁省道，向北可通往草屯，向南
    側則可達民間，往西可藉由投18鄉道前往八卦山風景區等情
    ；並於分割後各坵塊中選定一標準坵塊為比準地，採比較法
    之精神，考量比準地與分割後其他坵塊土地宗地個別條件差
    異性，如面積適宜性、宗地寬身地比例、形狀、地勢、臨路
    情形、主要道路寬地及道路種別等因素進行百分率調整，據
    此估算各共有人就系爭土地分割前後土地價值差異及找補明
    細即附表四（見系爭估價報告）。堪認系爭估價報告已估算
    系爭土地各區位之價值作成鑑定報告，並說明兩造分割後所
    取得土地價值及互為找補之金額，核屬客觀可採。是被告何
    素蘭應依如附表四所示之金額補償原告、被告陳朝祥、陳向
    龍等6人方屬公允。
  ⒉至於被告何素蘭抗辯補償金額應參考鄰近之福興段1227地號
    土地之拍定價格，即每平方公尺價格為6,216元，故僅需以
    附表四所載金額之30％找補原告暨其餘被告即已足等等。被
    告何素蘭係於本院拍賣程序代理訴外人范祐肇，以拍定金額
    666,699元，拍定福興段1227地號、面積107.25平方公尺之
    土地，有被告何素蘭提出之本院110年8月3日投院明109司執
    平字第19194號證明書可參（見本院卷二第327頁）。然查封
    之不動產於強制執行程序進行拍賣程序，本即可能因拍賣程
    序逐次減價之結果，導致不動產之拍定價格與實際市場價格
    存有落差；且依卷附地籍圖謄本、系爭估價報告所附之航照
    圖（見估價報告第20頁），可見福興段1227地號土地並非方
    正，且有部分土地經編列為彰南路3段1127巷之情事，是本
    院認該筆土地之相關條件實與系爭土地非相當，顯不足以作
    為本件找補之參考依據。而系爭估價報告書業已詳列其估價
    方法及各項評估因素，並經本院認屬可採，已如前述，是被
    告何素蘭僅以福興段1227號拍定價額，抗辯找補金額應以系
    爭估價報告鑑定之找補金額之30％為宜，即難認屬有據。
　㈤按因繼承、強制執行、徵收、法院之判決或其他非因法律行
    為，於登記前已取得不動產物權者，應經登記，始得處分其
    物權，民法第759條定有明文。又分割共有物，性質上為處
    分行為，依民法第759條規定，共有不動產之共有人中有人
    死亡時，於其繼承人未為繼承登記以前，固不得分割共有物
    。惟共有人因其他共有人就共有土地尚未辦理繼承登記，依
    法不得為物權之處分，而於分割共有物訴訟中，請求其等辦
    理繼承登記，併合併對其等及其餘共有人為分割共有物之請
    求，不但符合訴訟經濟原則，亦與民法第759條及強制執行
    法第130條規定之旨趣無違（最高法院69年度台上字第1012
    號判決意旨參照）。經查：原告主張系爭土地之原共有人陳
    認貴已於103年1月11日死亡，其繼承人即被告陳向龍等6人
    尚未辦理繼承登記等情，已經本院認定如前。則原告於本件
    分割共有物事件，併請求陳認貴之繼承人即被告陳向龍等6
    人應就系爭土地如附表一應有部分辦理繼承登記，即屬有據
    。
四、綜上所述，原告請求被告陳向龍等6人應就陳認貴所遺之系
    爭土地，就附表一所示土地之應有部分辦理繼承登記，及請
    求依民法第823條、第824條之規定，將兩造共有福興段1215
    、1216地號土地及福興段1217、1218地號土地合併分割如附
    圖一、附表三甲方案所示，並依附表四所示金額互為補償，
    均為有理由，均應予准許。
五、按民法第824條第3項之情形，如為不動產分割者，應受補償
    之共有人，就其補償金額，對於補償義務人所分得之不動產
    ，有抵押權；前項抵押權應於辦理共有物分割登記時，一併
    登記，民法第824條之1第4項、第5項前段定有明文。故法院
    為裁判分割時，就原物分割，並命金錢補償時，應就土地之
    金錢補償分別諭知，以明法定抵押權所擔保債權之範圍，於
    辦理共有物分割登記時，一併登記。經查：系爭土地各共有
    人間應付或應受之補償金，業如前述，則如附表四所示應受
    補償之共有人即原告、被告陳朝祥、陳向龍等6人，對於如
    附表四所示應補償人即被告何素蘭就其取得之土地，在如附
    表四所示之金額內，依民法第824條之1第4項、第5項前段之
    規定，依法有法定抵押權，並應於辦理共有物分割登記時，
    一併登記，併予敘明。
六、本件事證已臻明確，兩造其餘攻擊防禦及證據調查，均與本
    案之判斷不生影響，爰毋庸一一審酌論列，併此敘明。
七、末按因共有物分割、經界或其他性質上類似之事件涉訟，由
    敗訴當事人負擔訴訟費用顯失公平者，法院得酌量情形，命
    勝訴之當事人負擔其一部，民事訴訟法第80條之1定有明文
    。本件係因分割共有物而涉訟，兩造之行為均可認按當時之
    訴訟程度，為伸張或防禦權利所必要，又分割共有物之訴，
    乃形式上形成之訴，法院不受當事人聲明分割方法之拘束，
    故實質上並無所謂何造勝訴、敗訴之問題，本院審酌兩造各
    自因本件分割訴訟所得之利益等情，認本件訴訟費用，應由
    兩造各以其分割前之原應有部分比例即附表一訴訟費用負擔
    之比例欄所示比例分擔，始為公平，併為說明。
八、訴訟費用負擔之依據：民事訴訟法第80條之1。　　
中　　華　　民　　國　　110 　年　　11　　月　　17　　日
                            民事第二庭法  官  劉玉媛
附表一：系爭土地原應有部分比例及訴訟費用負擔比例
南投縣○○市○○段0000○0000○0000○0000地號土地     編號 原共有人 原應有部分比例 訴訟費用負擔比例 備註 1 陳朝祥       1/10         1/10  2 陳認貴       1/10 由陳認貴之全體繼承人陳向龍、陳素玉、陳富裕、陳順傑、陳莉倫、陳沛文等6人連帶負擔1/10 陳認貴於103年1月11日死亡，繼承情形如附表二所示 3 何素蘭       4/10         4/10  4 林進忠       4/10         4/10  

附表二：系爭土地原共有人陳認貴之繼承關係
繼承人 被繼承人：陳認貴於103年1月11日死亡 繼承人為陳向龍、陳素玉、陳富裕、陳順傑、陳莉倫、陳沛文等6人。 繼  承  系  統  表 ㈠配偶：陳林香101年9月24日死亡 先於被繼承人陳認貴死亡，未發生繼承。  ㈡長子：陳向榮90年1月19日死亡 代位繼承人陳順傑、陳莉倫、陳沛文。  ㈢次子：陳向龍 發生繼承。  ㈣三子：陳富裕 發生繼承。  ㈤長女：陳素玉 發生繼承。 

附表三：
地號 暫定編號 面積（平方公尺） 分得土地之共有人 甲方案（即附圖一）    南投縣○○市○○段0000○0000地號土地 1215 28.89 兩造按附表一所示比例維持共有  1215⑴ 19.62 林進忠取得。  1215⑵ 10.90 陳朝祥取得。  1215⑶ 9.25 陳向龍等6人取得並依附表一所示比例維持共有。  1215⑷ 9.97 何素蘭取得。  1215⑸ 74.68  南投縣○○市○○段0000○0000地號土地 1217 40.64 兩造按附表一所示比例維持共有。  1217⑴ 178.81 林進忠取得。  1217⑵ 38.71 陳朝祥取得。  1217⑶ 40.36 陳向龍等6人取得並依附表一所示比例維持共有。  1217⑷ 113.78 何素蘭取得。 乙方案（即附圖二）    南投縣○○市○○段0000○0000地號土地 1215 28.89 兩造按附表一所示比例維持共有。  1215⑴ 49.77 林進忠取得。  1215⑵ 12.44 陳朝祥取得。  1215⑶ 12.44 陳向龍等6人取得並依附表一所示比例維持共有。  1215⑷ 49.77 何素蘭取得。 南投縣○○市○○段0000○0000地號土地 1217 40.64 兩造按附表一所示比例維持共有。  1217⑴ 148.66 林進忠取得。  1217⑵ 37.17 陳朝祥取得。  1217⑶ 37.17 陳向龍等6人取得並依附表一所示比例維持共有。  1217⑷ 148.66 何素蘭取得。 

附表四：補償價格表（元/新臺幣）
編號 受補償人 應補償人 應補償金額 1 陳朝祥 何素蘭 2,441元 2 陳向龍等6人（即陳認貴之繼承人） 何素蘭 122,847元 3 林進忠 何素蘭 186,597元 
以上正本係照原本作成。
如對本判決上訴，須於判決送達後20日內向本院提出上訴狀。
如委任律師提起上訴者，應一併繳納上訴審裁判費。
中　　華　　民　　國　　110 　年　　11　　月　　17　　日
                                      書記官  潘湘惠